臺灣臺中地方法院民事判決　　　　　　　95年度訴字第3042號
原　　　告　大聖工程顧問有限公司
法定代理人　甲○○
訴訟代理人　乙○○
　　　　　　王世勳律師
被　　　告　臺中縣政府
法定代理人　丙○○
訴訟代理人　梁宵良律師
複代理人　　徐曉萍律師
上列當事人間給付承攬報酬事件，本院於96年5月23日言詞辯論
終結，判決如下：
    主    文
原告之訴及假執行之聲請均駁回。
訴訟費用由原告負擔。
    事實及理由
一、原告起訴主張略以：
（一）原告向被告承攬「高鐵臺中車站地區區段徵收地區現況測
      量暨土地分配作業工程」（下稱系爭工程），工程總價為
      新臺幣（下同）9,367,000元，兩造並於民國（下同）88
      年5月26日簽訂工程合約書。依上開合約書第4條明定：「
      乙方 (即原告)應自甲方 (即被告)通知作業之日起60日曆
      天內完成現況測量工作，土地分配應於甲方通知作業之日
      起150日曆天內完成，並應將成果送交甲方驗收，但如實
      地發生不可抗力之災變、天雨等不可歸責乙方之因素而不
      能作業，致緩延時，乙方得依實際無法工作天數順延時間
      ，甲方應予同意」。而本件被告於88年12月13日以府地區
      徵字第342445號函通知原告開始作業後，自翌日起即因種
      種情事之變更、需協調並配合各相關權責機關等不可歸責
      原告之因素而不能作業，導致作業進度斷斷續續，全部作
      業至92年6月2日始完成 (原告於該日將相關成果繳交於被
      告)，合計總共花費1,295日曆天。
（二）嗣原告於93年11月1日以聖企字第392號函文檢送工期計算
      表向被告請領工程尾款，詎料，被告於94年1月17日以府
      地區徵字第0940018114號函覆原告「.... 本作業總逾期
      天數應為51天，應扣違約金合計1,433,151元整」，易言
      之，被告認為「本件作業合計總共花費1,295日曆天，被
      告單方認定不可歸責原告事由之日數為1,094日曆天，而
      原本依合約書第4條之約定，原告應於150日曆天內完成作
      業，故原告逾期天數應為51天；復依合約書第7條之約定
      ，每逾期一天應罰結算金額千分之三違約金，而據此將應
      給付之工程款扣除逾期罰款1,433,151元」。原告對此深
      感不服，遂檢具相關資料向行政院工共工程委員會申請調
      解，經行政院工共工程委員會嚴格之調查及認定後，嗣於
      94年5月26日以工程訴字第09400186050號函文作成「調解
      建議」，該「調解建議」之結論略謂「.... 本件契約原
      訂工期為150日曆天，實際履約結果竟使用達1,295日曆天
      ，而絕大部分工期延宕之因皆不可歸責於申請人 (即原告
      )之事由所致，即如他造當事人 (即被告)所主張，申請人
      於工作有所遲延，相較於整體工期延宕之情形，亦屬微乎
      其微，他造當事人欲課以遲延之罰款，顯然有失公平。況
      且依據雙方當事人提出之工期計算表，亦無充分事證足以
      證明申請人確有如他造當事人所主張遲延履約之情事。基
      於上述種種情事，並考量公平合理原則及調解目的，本會
      爰建議他造當事人不計申請人逾期」。足見，被告扣除逾
      期罰款顯無理由。且上開事實，鈞院94年訴字第1880 號
      、臺灣高等法院臺中分院95年上易字第129號確定判決亦
      持相同見解。
（三）依上開被告自認不可歸責原告事由之日數多達1,094日曆
      天，而原告在工期延長之期間內所增加之人力、資金成本
      之負擔 (額外支出大筆之管理費用等)，得否請求被告補
      償，綜觀兩造簽訂之工程合約書，並無隻字片語提及，應
      屬契約漏洞。參諸現行法律規定，並無其他可資作為原告
      請求被告補償之任意規定，自應依補充之契約解釋方法，
      填補契約漏洞。申言之，系爭工程工期延展之原因大多均
      係非可歸責於原告之事由，且系爭工程中之現況測量工作
      原訂工期僅為60日曆天、土地分配部分原訂工期則為150
      日曆天，但實際工期合計總共花費1,295日曆天，而被告
      自認屬不可歸責原告之日數即高達1,094日曆天，高達原
      訂工期之10倍以上。衡諸系爭工程工期延展之原因大多均
      非可歸責於原告且延展時間甚久，權衡兩造之利益及被告
      並未受有損害之情形，可認被告應給予原告相當之補償始
      與誠信原則無違，並合於公平正義，是原告依契約 ( 契
      約精神)之法律關係，應得請求被告給付額外支出之管理
      費用。
（四）查本件工程因不可歸責於原告之事由致工期展延約達原工
      程天數之8倍以上，則依一般經驗法則，承攬人在工程工
      期展延期間，仍須投入相當之人力、物力及時間，致增加
      施工成本及費用，本件原合約原告利潤管理費及稅捐為每
      天62,446元（計算方式：原合約利潤9,367,000元/原工程
      天數150天=62,446元），計延長1,094天，故原告得請求
      之費用為68,315,924元（62,446×1,094=68,315,924 元
      ）。茲原告爰依兩造間承攬契約之法律關係，暫時以
      1,000,000元為請求之金額。
（五）綜上所陳，爰依契約 (契約精神)之法律關係及情事變更
      原則，請求被告給付原告額外支出之管理費用。並聲明：
      求為判決被告應給付原告1,000,000元整，及自起訴狀繕
      本送達翌日起至清償日止，按年息百分之5計算之利息，
      並陳明願供擔保，請准宣告假執行。
（六）對被告答辯之補充陳述：
    (一)查本件工程合約書並沒有隻字片語提及係以總價承攬計價
      。又，縱使認為本件係屬總價承攬契約，但是，本工程合
      約所約定之報酬，係以原合約工期為計算基準，而本件展
      延工期工程管理費並不在原訂合約範圍；且原告係依據民
      法第227條之2規定，請求被告就其因展延工期而所增加施
      工成本及費用部分，於合約約定外，再為增加給付，此與
      工程合約書是否屬於總價承攬契約根本無關，足見，被告
      意圖模糊焦點。再者，依目前實務見解，內政部營建署、
      行政院工共工程委員會、中華民國仲裁協會、臺灣省土木
      技師公會均認為縱屬總價承攬契約，其原合約所約定之金
      額並非絕對不得調整。
    (二)本件兩造於88年5月26日簽訂工程合約書，依合約書第4條
      明定：「乙方 (即原告)應自甲方 (即被告)通知作業之日
      起60日曆天內完成現況測量工作，土地分配應於甲方通知
      作業之日起150日曆天內完成」，復於第7條明定：「....
      每逾期一天應罰結算金額千分之三違約金.... 」，足見
      ，系爭工程為求儘速完成，故以日曆天為計算工期之單位
      ，且以每日罰結算金額千分之三為遲延罰款，顯見本件工
      程簽約當時之急迫性及時效性。是以，兩造訂約時絕不可
      能預料『原約定工期僅有150日曆天，但實際作業合計總
      共花費1295日曆天，幾為原約定工期150日曆天之8倍』，
      至為明顯。再觀諸本件合約實際履約之過程及結果，被告
      於88年12月13日以府地區徵字第342445號函通知原告開始
      作業後，自翌日起即因不可歸責原告之因素而不能作業長
      達129日曆天，全部作業於92年6月2日完成，合計總共花
      費1295日曆天 ( 幾為原約定工期150日之8倍)。而被告自
      認屬不可歸責原告之日數即高達1094日曆天即長達3年以
      上，依一般常情，絕非兩造訂約時所得預料。而依一般經
      驗法則，承攬人在工程工期展延期間，不論是待工期間或
      動工期間，均仍需投入相當之人力、物力及時間，暨因而
      支出其因工程工期展延致有增加施工成本及費用。原告既
      因展延工期而有增加施工成本及費用，則如仍限制其僅得
      依契約約定請求給付，自顯失公平 (原告公司為營利事業
      ，以施作工程賺取承攬報酬為業，自不可能無償為被告完
      成任何工作，而負擔鉅額之成本與費用)。從而，就原合
      約工期「外」1094天之管理成本及費用，不僅不在原合約
      所約定範圍，亦顯已超過一般有經驗之承包商於投標時所
      得合理預見之情況，是原告自得援引「情事變更原則」請
      求增加給付。
    (三)至於本件原告請求之展延工期費用之法律性質為何？時效
      應為多久？原告之系爭請求權是否已罹於消滅時效？依系
      爭合約書開宗明義稱「臺中縣政府『委託』辦理高鐵臺中
      車站地區區段徵收地區現況測量暨土地分配合約書」；合
      約書第5條約定「乙方接受『委辦』本案現況測量暨土地
      分配工作.... 」；合約書第6條約定「甲方『委託』乙方
      辦理本案現況測量暨土地分配工作.... 」；可證系爭合
      約，性質上非單純之委任，亦非單純之承攬契約，而屬委
      任與承攬之混合契約。查系爭合約書為兼具委任與承攬性
      質之混合契約，此種混合契約非屬民法債編所規定之各種
      有名契約，而屬無名契約之一種，則依此混合契約所生之
      請求權，其消滅時效自應適用一般請求權之規定，因15年
      間不行使而消滅。再查，技師、承攬人之報酬及其墊款請
      求權，因2年間不行使而消滅，民法第127條第7款固定有
      明文。惟民法第127條所定時效期間為2年之請求權，均為
      宜速履行或應速履行之性質。而本件工作之時間久，給付
      報酬之期間長，合約對價給付請求權已非宜速履行或應速
      履行之請求權，故此類委任承攬混合契約之報酬請求權，
      應無上開條款2年短期消滅時效期間規定之適用，始與誠
      信原則無違，並合於公平正義。又，實務上亦有認為「原
      告就工期展延致增加之費用得要求被告補償之性質，當非
      承攬人之報酬請求權.... 此時自應依補充之契約解釋方
      法，填補契約漏洞.... 原告依契約之法律關係，得請求
      被告給付額外支出之管理費用之性質，既非承攬人之報酬
      亦非墊款，其消滅時效應不能適用民法第127條第7款之2
      年短期時效，而應依民法第125條規定為15年」。
二、被告答辯略以：
（一）本件兩造所成立者為承攬契約，約定應完成之工作為現況
      測量及土地分配作業，原告實際完成之工作內容並無變更
      ，以契約漏洞為由請求增加給付報酬（管理費用），並無
      理由。又兩造所成立者為總價承攬契約，既係由原告以總
      價方式承包，則完成工作所需之全部管理費用，不論是否
      為原告訂約時所估計，自已全部包括在原約定報酬數額內
      ，並非漏未規定，原告主張有額外支出之管理費，請求依
      契約精神為給付，更屬無據。
（二）系爭合約書第4條有關原告應於被告通知作業之日起150
      日曆天內完成土地分配作業，乃為兩造約定原告應遵守之
      義務；而自被告通知開始作業日起，至原告完成全部作業
      日止，雖歷時1295日曆天，但原告實際之工作日數則為
      163日，縱使依被告計算之工作日數亦僅為201日。另系爭
      合約書第2條規定，原告所承攬之土地分配工作為：配合
      被告辦理區段徵收後地價查估成果、地價評價相關資料、
      應領抵價地之權利價值計算、區段徵收後土地分配試算及
      辦理土地分配並製作相關書表圖冊、公告時之解說、配合
      異議處理等事項，悉數均屬文書作業，並無在工期展延期
      間，有須投入相當之人力、物力、時間致增加施工成本及
      費用等情事可言；足見原告之主張並不實在，尤其以原約
      定報酬及工期換算成請求給付之管理費用，亦屬無稽。
（三）查：區段徵收作業複雜，經常受各種因素影響，難於在預
      定時程內完成，為眾所周知之事實，更為專業之原告所不
      可能不知。本件高鐵臺中車站地區區段徵收業務，屬國家
      重大經濟政策之執行，而高鐵工程之主辦機關為內政部、
      土地徵收作業亦是內政部地政司區段徵收科承辦，諸多事
      項均需由內政部、交通部高速鐵路工程局及被告三方互相
      配合；除相關時程須依區段徵收科指示辦理，以及內政部
      訂定之「高速鐵路車站地區區段徵收抵價地暨優先買回土
      地抽籤分配作業要點」遲至91年3月15日始行頒訂，致土
      地分配作業相對延後執行外，其他如：抵價地之分配需俟
      街廓面積確定（涉及工程施工進度）、地價評議須由交通
      部高鐵局提案……等等，均有賴於各機關之配合，故在進
      度上之掌控實有困難，工期依區段徵收慣例亦將延宕多時
      ，應為原告主觀上所明知，並為客觀上所得預料，本件自
      無情事變更原則之適用。
（四）本件依約定原告應將工作成果送交被告，而原告自認於92
      年6月2日完成全部工作，並於當日將相關成果繳交被告，
      則姑且不論原告之請求是否有理由，原告既已逾時2年，
      始於95年10月23日提起訴訟為請求，被告自得以時效消滅
      為由拒絕給付。
（五）原告主張被告曾經追加請求原告施作「高鐵臺中車站特定
      地區區段徵收案」範圍內烏日鄉○○路部分建築物查估作
      業，因認兩造間有追加作業費之情事云云。然查原告所述
      上開「高鐵臺中車站特定地區區段徵收案」範圍內烏日鄉
      ○○路部分建築物查估作業，係交通部公路局第二區工程
      處因工程之需要，而請被告委託原告代為處理之事務，核
      與本件系爭承攬合約之內容毫無關聯，並非因該合約所衍
      生之追加作業，因此該工作完成後之報酬，亦應由交通部
      公路局負責支付，並非被告為報酬之給付，從而原告所提
      之證物，不足推翻本件系爭合約係總價承攬契約之性質。
（六）本件兩造所成立者既為總價承攬契約，由原告以總價方式
      承包，從而完成工作所需之全部費用（包括管理費用），
      不論是否為原告訂約時所估計，自已全部包括在原約定報
      酬數額內，並非漏未規定，原告主張額外支出管理費用，
      請求依契約精神為給付，顯然與總價承攬契約性質相違，
      殊無可採。
（七）綜前所述，本件原告之訴並無理由。並聲明求為判決駁回
      原告之訴及假執行之聲請，並陳明如受不利判決，願供擔
      保請准免假執行。
三、兩造經本院整理不爭執事項，並簡化爭點如下，本院並以不
    爭執之事實為本判決之基礎：
（一）兩造不爭執之事實：
    (一)兩造於88年5月26日簽訂合約，由原告承辦高鐵臺中車站
      地區區段徵收現況測量暨土地分配作業工作。
    (二)依上開合約第4條約定，原告應自被告通知作業之日起60
      日曆天內完成現況測量工作，土地分配則應於被告通知作
      業日起150日曆天內完成。
    (三)被告於88年12月13日以府地區徵字第342445號函通知原告
      開始作業，全部作業至92年6月2日完成，原告於當日將相
      關成果繳交被告。
    (四)自被告通知開始作業日起，至原告完成全部作業日止，總
      日曆天數1295日，其中不可歸責於原告之日曆天數總計
      1094天。
（二）本件之爭點：
    (一)系爭合約是否屬委任與承攬之混合契約。
    (二)系爭合約是否屬約定總價契約。
    (三)系爭工程是否因展延工期而增加施工成本及費用。
    (四)原告可否援引情事變更原則請求增加給付。
    (五)本件有無承攬人報酬請求權時效之適用？又請求權時效是
      否完成？
四、法院之判斷：
（一）關於系爭契約之類型是否屬委任與承攬之混合契約部分：
      按契約當事人以同一締約行為，結合數個契約，為契約之
      聯立。其各個契約相互間是否具有依存關係，應綜合法律
      行為全部之旨趣，當事人訂約時之真意、交易之習慣及其
      他具體情事，並本於誠信原則，為斷定之標準（最高法院
      86年度臺上字第2278號判決意旨參照）。如聯立之數契約
      僅係單純外觀結合，相互間不具依存關係，該數契約應分
      別適用其固有典型契約之規定，彼此不生牽連；若具一定
      依存關係，則個別契約之效力，應就各該契約加以判斷，
      但其中一契約不成立、無效、終止、解除、撤銷時，其他
      契約亦同其命運。而混合契約則係由典型契約構成分子與
      其他構成分子混合而成之單一債權契約，若其契約係複數
      ，而於數契約間具有結合關係者，則為契約之聯立（司法
      院院字第2287號解釋）。而委任契約與承攬契約間之區別
      在於：當事人是否約定，提供勞務者，有完成一定工作之
      義務以及其報酬義務是否以完成一定工作為要件。有該約
      定者，為承攬；無者，為委任。在日常生活中最常見之承
      攬契約的類型為建築契約、營造契約等。本件兩造所訂契
      約名稱雖為「高鐵臺中車站地區區段徵收地區現況測量暨
      土地分配合約書」，然核其契約內容，原告係受被告委託
      辦理高鐵臺中車站地區區段徵收現況測量及土地分配作業
      等二項工作，且依契約條款約定，原告應完成測量工作，
      土地分配作業，並應分別交付測量成果、及各項土地分配
      所須之抽籤分配作業要點、地價查估成果表等工作成果（
      參契約第1、2、3條約定）。其工作亦具有結合關係，即
      辦理土地現況測量與土地分配作業，二者具次序性及不可
      分性，此觀之契約第3、4條約定內容分別就應完成之工作
      及付款時間順序、付款金額，等均詳約定為即明。從而，
      系爭契約乃重在原告為被告完成一定工作，而非單純為被
      告處理事務，因此兩造間之契約關係，應屬承攬性質，且
      為單一契約關係，並非原告所主張之委任、承攬之混合契
      約關係。
（二）關於系爭契約是否為總價承攬契約？
      兩造均認系爭契約有關契約價金之約定，為總價承攬契約
      無誤，惟原告另謂被告曾經有追加作業費，並提出原告95
      年8月25日聖（95）企字第8181356號函、被告93年12月1
      日府地區徵字第0930310541號、94年7月5日府地區徵字第
      0940178695號、95年1月5日府地區徵字第0950008110號、
      95年9月8日府地區徵字第095025535號、95年11月22日府
      地區徵字第0950314313號函、交通部公路局第二區工程處
      89年6月16日（89）二工用字第8916828號函為證。惟查：
      (一)關於上開函文中，原告95年8月25日聖（95）企字第
      8181356號函、被告95年9月8日府地區徵字第095025535
      號、交通部公路局第二區工程處89年6月16日（89）二工
      用字第8916828號函，其公文往返內容均指明係就臺中縣
      烏日鄉○○路（即原臺12甲線40米拓寬工程用地學田路以
      東至集泉橋路段）建築改良物一併徵收查估作業乙案，其
      工作內容核與系爭契約內容不同；再依交通部公路局第二
      區工程處上開函文所示，該部分工作應係為配合交通部公
      路局徵收案所為，從而其工作成果所交付之對象顯非被告
      ，自難認被告有追加工作之情事。(二)依上開被告93年12月
      1 日府地區徵字第0930310541號、94年7月5日府地區徵字
      第0940178695號、95年1月5日府地區徵字第0950008110號
      函文內容，均係要求原告就相關工作成果疑義提出資料說
      明、與會進行說明等，核其性質為就原工作成果請求原告
      協助說明釐清，核與追加工作亦屬有別。綜上，本件原告
      關於被告就系爭合約嗣後有追加工作之主張，尚不足採。
（三）關於原告可否援引情事變更原則請求增加給付部分：
      按契約成立後，情事變更，非當時所得預料，而依其原有
      效果顯失公平者，當事人得聲請法院增、減其給付或變更
      其他原有之效果，民法第227條之2第1項定有明文（88年4
      月21日修正公布、89年5月5日施行），此項規定，依民法
      債編施行法第15條規定，於民法債編修正施行前發生之債
      ，亦適用之。然按此一情事變更原則旨在規範於不可預料
      之情事發生時，公平分配風險與補充不可預見之損失，以
      分配因情事變更之風險所產生之不利益，經由法院公平裁
      量決定增減給付或變更其他原有效果，使能公平分配風險
      於雙方當事人。本件原告於訂定系爭工程合約當時，對於
      因實地發生不可抗力之災變、天雨等不可歸責因素而不能
      作業，致延緩時，原告得依實際無法工作天數順延時間，
      被告應予同意等已有所約定（參契約第4條但書），足見
      兩造已就不可歸責於原告所發生之延緩事由，已有預見，
      且約定被告對於原告請求延緩應予同意，足證對於系爭工
      程可能因各項因素而影響工期之事實，應為兩造於簽約時
      所能預見，自與前開情事變更原則之規定有別，難認有情
      事變更原則之適用。原告此部分之主張，自不足採。
（四）時效抗辯部分：
      按民法第128條前段規定，消滅時效，自請求權可行使時
      起算。而承攬人之承攬報酬給付請求權，依同法第127條
      第7款規定，其請求權因2年間不行使而消滅。又民法第
      144條第1項規定，時效完成後，債務人得拒絕給付。查系
      爭合約屬承攬契約，已如前述，從而本件關於時效即應適
      用上揭民法規定。本件被告於88年12月13日以府地區徵字
      第342445號函通知原告開始作業，全部作業至92年6月2日
      完成，原告於當日將相關成果繳交被告等事實，為兩造所
      不爭執。再系爭契約為承攬契約，亦如前述。本件即認原
      告對被告有額外支出管理費用請求權，然該支出管理費用
      本即為原告營業成本，屬承攬人承攬報酬計算基礎之一，
      是該項費用請求權本質上仍屬因承攬契約所生之報酬請求
      權；從而，其請求權時效亦應自92年6月3日起即行起算。
      原告本應於94年6月3日前為請求，原告遲至95年10月23日
      始具狀對被告起訴，業已逾2年之時效期間。
（五）綜上所述，系爭合約係屬總價承攬契約，且無民法規定情
      事變更原則之適用，再系爭承攬工作已於92年6月2日完成
      ，即認原告對被告存有額外支出管理費用之承攬報酬給付
      請求權，其時效亦已完成，被告復已為時效消滅之抗辯。
      從而，原告訴請被告給付承攬報酬1,000,00元及其遲延利
      息，為無理由，應予駁回。
五、本件判決之基礎已臻明確，兩造其餘之攻擊防禦方法及舉證
    ，核與判決無影響，毋庸一一論列，併此敘明。
六、原告之訴已經駁回，其假執行之聲請已失所附麗，應併駁回
    之。
據上論結，本件原告之訴為無理由，依民事訴訟法第78條，判決
如主文。
中　　華　　民　　國　　96　　年　　6 　　月　　6 　　日
                  民事第二庭    法  官　王鏗普
正本係照原本作成。
如對本判決上訴，須於判決送達後20日內向本院提出上訴狀。
中　　華　　民　　國　　96　　年　　6 　　月　　6 　　日
                                書記官
